臺灣高等法院刑事判決　　　　　　　　96年度上易字第2130號
上　訴　人　臺灣桃園地方法院檢察署檢察官
被　　　告　甲○○
上列上訴人因被告毒品危害防制條例案件，不服臺灣桃園地方法
院96年度易字第955號，中華民國96年7月25日第一審判決（起訴
案號：臺灣桃園地方法院檢察署96年度毒偵字第561 號），提起
上訴，本院判決如下：
    主  文
上訴駁回。
    理  由
一、公訴意旨略以：被告甲○○基於施用毒品之犯意，於民國96
    年1月9日下午4時46分許為警採尿回溯96小時內之某時，在
    臺灣地區某不詳地點，施用第二級毒品安非他命1次。嗣於
    同年月日下午3時25分許，經警在桃園縣楊梅鎮○○街○段72
    號之住處查獲，並扣得安非他命吸食器1組，且被告經警採
    尿送驗結果，呈甲基安非他命陽性反應，因認被告涉有毒品
    危害防制條例第10條第2項之施用第二級毒品罪嫌等語。
二、原法院經調查後，認以：被告於87年間因違反毒品危害防制
    條例案件，經臺灣桃園地方法院以87年度毒聲字第1719號裁
    定送觀察、勒戒後，有繼續施用毒品之傾向，再以87年度毒
    聲字第1888號裁定令入戒治處所施以強制戒治，嗣經臺灣桃
    園地方法院以88年度毒聲字第383號裁定停止戒治，所餘期
    間付保護管束，戒治期間於88年9月21日期滿未經撤銷停止
    戒治處分，視為執行完畢，並經臺灣桃園地方法院檢察署檢
    察官於88年11月2日以88年度戒偵字第182號為不起訴處分確
    定；其後，再因違反毒品危害防制條例案件，經臺灣桃園地
    方法院以88年度毒聲字第7829號裁定令入戒治處所，施以強
    制戒治後，再以89年毒聲字第6986號裁定停止戒治，所餘期
    間付保護管束，戒治期間至90年5月4日期滿未經撤銷停止戒
    治處分，視為強制戒治執行完畢，檢察官並另行起訴，臺灣
    桃園地方法院則以89年易字第1183號判處有期徒刑6月確定
    。
    詎被告基於施用第二級毒品安非他命之犯意，於96年1月9日
    下午4時46分許為警採尿回溯前96小時內某時，在台灣地區
    某不詳地點，施用第二級毒品安非他命1次，因被告本件之
    施用第二級毒品犯行，距其前次之施用行為，於90年5月4日
    戒治期滿執行完畢時，已逾5年，且其間未曾再犯，應合於
    「5 年後再犯」情形。是被告本件犯行，應依法施以觀察、
    勒戒，始為適法。公訴人之刑事訴追，其起訴程序違背規定
    ，爰不經言詞辯論，逕依刑事訴訟法第303條第1款規定為不
    受理之判決等語。
三、檢察官提起上訴意旨指稱：被告基於施用毒品之犯意，於96
    年1月9日下午4時46分許，為警採集尿液回溯96小時內之某
    時，在臺灣地區某不詳處所，施用第二級毒品安非他命，為
    警在桃園縣楊梅鎮○○路○段72號被告住處查獲，經臺灣桃
    園地方法院檢察署檢察官以96年度毒偵字第561號，向臺灣
    桃園地方法院聲請觀察、勒戒。經該院以96年度毒聲字第41
    2號裁定略以：依據最高法院95年第7次刑事庭會議決議，倘
    被告於5年內已再犯，經依法追訴處罰，縱其第3次（或3次
    以上）再度施用毒品之時間，在初犯經觀察、勒戒或強制戒
    治執行完畢5年以後，已不合於「5年後再犯」之規定，且因
    已於「5年內再犯」，顯見其再犯率甚高，原實施觀察、勒
    戒或強制戒治，已無法收其實效，即應依該條例第10條處罰
    ，而駁回觀察、勒戒之聲請。且另案相同情形，經臺灣桃園
    地方法院檢察署提起抗告，本院復認倘被告於第1次觀察、
    勒戒後，5年內已再犯，無再聲請觀察勒戒之必要，應依法
    追訴處罰等語，有本院96年度毒抗字第167號裁定可參。從
    而，本件既經臺灣桃園地方法院檢察署檢察官聲請觀察勒戒
    ，經臺灣桃園地方法院認應逕行起訴而駁回，臺灣桃園地方
    法院檢察署遂聲請依簡易判決處刑，原審認被告既於88年11
    月2日經檢察官為不起訴處分確定後，雖曾於「5年內再犯」
    ，然其於本件施用毒品之時間（第3次）在初犯釋放5年以後
    ，認應經觀察、勒戒等程序之必要，判決本件公訴不受理，
    實非妥適。為此，提起上訴，謀求救濟云云。
四、經查：
（一）按起訴之程序違背規定，應諭知不受理之判決，並得不經
      言詞辯論為之，刑事訴訟法第303條第1款及第307條分別
      定有明文。又92年7月9日修正公布，93年1月9日起施行之
      毒品危害防制條例第20條、第23條規定，係就施用第一、
      二級毒品者，所為係「初犯」、「5年內再犯」或「5年後
      再犯」，而異其刑事處遇程序，其規定「初犯」施用第一
      、二級毒品之被告或少年，經觀察、勒戒或強制戒治後，
      應為不起訴處分或不付審理之裁定，亦即以觀察、勒戒或
      強制戒治之保安處分代替刑事訴追；經觀察、勒戒或強制
      戒治執行完畢釋放後5年內再犯者，則依法追訴或裁定交
      付審理；至於觀察、勒戒或強制戒治執行完畢釋放後「5
      年後再犯」者，亦適用「初犯」以保安處分代替刑事訴追
      之程序。其立法理由係以施用第一級或第二級毒品者，具
      「病患性犯人」之特質，故對「初犯」者，送觀察、勒戒
      ，以戒除其身癮，或進一步施以強制戒治，戒除其心癮；
      經觀察、勒戒或強制戒治執行完畢釋放後「5年後再犯」
      者，因前所實施之觀察、勒戒或強制戒治已收5年之遮斷
      效果，足以戒除其毒癮，故仍適用「初犯」以保安處分代
      替刑事訴追程序。至經觀察、勒戒或強制戒治執行完畢釋
      放後「5年內再犯」者，因其再犯率甚高，原實施之觀察
      、勒戒及強制戒治既已無法收其實效，爰依法追訴或裁定
      交付審理。故施用第一、二級毒品者，除曾經觀察、勒戒
      或強制戒治執行完畢後「5年內再犯」之情形外，均仍得
      適用以保安處分代替刑事訴追程序之規定，並不限於初犯
      施用毒品者。倘初犯施用毒品罪後，雖於5年內第2次再犯
      ，然因時值毒品危害防制條例修正之前，且經觀察、勒戒
      結果，未有繼續施用傾向，乃依修正前舊法規定，為不起
      訴處分或不付審理之裁定；或雖有繼續施用毒品之傾向，
      乃裁定送強制戒治，並依法訴追，其強制戒治亦經執行完
      畢。而嗣於該條例修正公布並施行後，始第3次（或第3次
      以上）再犯，且其行為時距第2次再犯，經觀察、勒戒或
      強制戒治執行完畢釋放時之間隔已滿5年者，依其第2次再
      犯經保安處分執行完畢釋放後5年內未曾再犯之情形以觀
      ，核與初犯經保安處分執行完畢釋放後「5年內再犯」者
      ，其再犯率高，原實施之觀察、勒戒及強制戒治已無法收
      其實效之情形則迥不相侔，而與「5年後再犯」者，已收5
      年遮斷效果之情形相同；本於上開對具治療成效之病患性
      毒品犯，期能藉由強制治療之保安處分戒除其身、心癮之
      立法本旨，自應認與「5年後再犯」之情形相同，仍適用
      以保安處分代替刑事訴追之規定（最高法院96年度台非字
      第201號判決參照）。
（二）被告於87年間因違反毒品危害防制條例案件，經施以觀察
      、勒戒及強制戒治，戒治期間於88年9月21日期滿，經臺
      灣桃園地方法院檢察署檢察官於88年11月2日以88年度戒
      偵字第182號為不起訴處分確定。其後再於88年11月10日
      至同年月16日間施用第2級毒品安非他命，復經施以強制
      戒治，戒治期間至90年5月4日期滿，檢察官並另行起訴，
      為臺灣桃園地方法院以89年易字第1183號判處有期徒刑6
      月確定，有本院被告前案紀錄表在卷可稽。被告復於本件
      96 年1月9日下午4時46分許為警採尿回溯前96小時內某時
      施用第二級毒品安非他命1次，其此次施用第二級毒品犯
      行時間，與88年11月間施用毒品，經裁定令入戒治處所施
      以強制戒治執行完畢釋放之日90年5月4日，已相距逾5年
      ，且於該段時間內被告並未再犯施用毒品之罪，有本院被
      告前案紀錄表可稽，參酌前開所述，堪認前所實施之觀察
      、勒戒或強制戒治已足以遮斷其施用毒品之毒癮，為期自
      新及協助其斷除毒癮，檢察官應就被告此次犯行聲請法院
      裁定，令被告入勒戒處所觀察、勒戒而不得逕行追訴，是
      其逕行提起公訴，起訴之程序顯已違背規定。綜上，原法
      院基於以上之認定，依法諭知本件不受理之判決，於法即
      無違誤。
（三）檢察官雖認本件被告第3 次再犯施用毒品，依法逕予起訴
      ，並無違背起訴程序為由提起上訴等語。然修正後毒品危
      害防制條例就施用毒品者，就「初犯」及「5年後再犯」2
      種情形，有其追訴條件之限制。易言之，於初犯經觀察、
      勒戒或強制戒治執行完畢釋放後，5年內無施用毒品之行
      為，即得認其所實施之觀察、勒戒或強制戒治以足遮斷毒
      癮，而得於5年後再犯時，適用初犯之規定，「重行」觀
      察、勒戒，故所謂5年期間之計算，依前開說明，係指相
      鄰之施用毒品經觀察、勒戒或強制戒治執行完畢釋放時間
      ，與再次施用毒品之時間之間隔而言，亦即初犯觀察、勒
      戒或強制戒治執行完畢釋放與相鄰第2次再犯時間，或第2
      次再犯經觀察、勒戒或強制戒治執行完畢釋放後與相鄰第
      3 次再犯時間，如已逾5年以上，即應重行觀察、勒戒等
      程序，此與最高法院95年第7次刑庭會議決議意旨並無齟
      齬，蓋毒品危害防制條例修法後，既規定「初犯」與第2
      次再犯，相距逾5年，即應依毒品危害防制條例第20條第3
      項規定，適用同條第1、2項重新先經觀察、勒戒或強制戒
      治，如謂第2次再犯與第3次再犯，亦相距逾5年，僅因係
      第3次再犯，而須逕予依法訴追，將無法貫徹本於治療病
      患性毒品犯，期能藉由強制治療之保安處分戒除其身、心
      癮之立法本旨。又本件雖曾經臺灣桃園地方法院駁回臺灣
      桃園地方法院檢察署聲請觀察、勒戒，然臺灣桃園地方法
      院檢察署自可依法提起抗告，加以救濟，雖其後因抗告逾
      期而遭駁回確定，尚難因此指摘原審判決有何違誤。綜上
      ，原法院基於以上之認定，依法諭知本件不受理之判決，
      尚無違誤。檢察官雖執前詞提起上訴，指摘原審判決不當
      ，為無理由，應予駁回，並不經言詞辯論為之。
五、據上論斷，應依刑事訴訟法第368條、第372條，判決如主文
中　　華　　民　　國　　96　　年　　9 　　月　　10　　日
                  刑事第二庭審判長法  官  呂丹玉
　　                              法  官  王詠寰
                          　　　　法　官  李麗玲
以上正本證明與原本無異。
不得上訴。
　                                書記官  廖婷璇
中　　華　　民　　國　　96　　年　　9 　　月　　11　　日
